臺灣高等法院刑事判決　　　　　　　　　　　　九十一年度交上更(二)字第十一號
　　上　訴　人　臺灣板橋地方法院檢察署檢察官
　　上　訴　人
　　即　被　告　丙○○
右上訴人因過失傷害案件，不服臺灣板橋地方法院八十四年度交易字第三七三號，中
華民國八十五年十月八日第一審判決（起訴案號：臺灣板橋地方法院檢察署八十四年
度偵字第一五一二０號），提起上訴，判決後，經最高法院第二次發回更審，本院判
決如左：
    主  文
原判決撤銷。
丙○○從事業務之人，因業務上之過失傷害人，處拘役肆拾日，如易科罰金，以參佰
元折算壹日。緩刑貳年。
    事  實
一、丙○○係從事大理石建築之工人，平日均駕駛車牌號碼ＨＮ─六二六七號自用小
    貨車，載運製造大理石之工具及切割機至各工地工作，係以駕駛為其附隨之業務
    ，於民國八十四年五月二十三日上午八時三十分許，駕駛車牌號碼ＨＮ─六二六
    七號自小貨車，沿臺北縣鶯歌鎮○○路，由鶯歌往樹林方向行駛，途經鶯歌鎮○
    ○路三一號（起訴書誤植為三七號）前，欲左轉入中正一路時，原應注意車
    前狀況及兩車併行之間隔，並隨時採取必要之安全措施，而依當時情況，又無不
    能注意之情形，乃竟疏於注意，致撞及同向前行，亦欲左轉入中正一路，由鍾阿
    榮騎乘之車牌號碼ＦＢＮ─九七三號重型機車，鍾阿榮因而人車倒地，受有左側
    頭部、肩部、右手背部、右膝部等傷害。
二、案經被害人鍾阿榮之配偶甲○○訴由臺北縣警察局三峽分局移送臺灣板橋地方法
    院檢察署檢察官偵查起訴。
    理  由
一、訊據上訴人即被告丙○○固坦承於右揭時、地與鍾阿榮之機車發生擦撞之事實，
    惟矢口否認有何過失犯行，辯稱：伊在鶯歌鎮○○路與中正路口準備左轉時，鍾
    阿榮騎乘重型機車自伊右後方超車左轉，致其機車置物架擦撞伊小貨車右前方而
    倒地，伊並無過失云云。
二、經查：右揭事實，業據被告於警訊及偵查中坦承：「車禍發生時，我駕車欲由文
    化路左轉彎至中正路，當時是走內線車道，而對方鍾阿榮騎乘機車，由我右車前
    方同方向欲左轉彎，不慎擦撞，致鐘阿榮跌倒受傷。」、「當時我要左轉從照後
    鏡有看到他原在我後面，等我再看到他時，他已在我前面，所以才撞到其機車尾
    部。」等語 (見偵查卷第三頁反面、第十八頁) ，核與被害人鍾阿榮之妻甲○○
    指訴及證人即被告之配偶戴美玲於偵查中證述：「我們車要往鶯歌，我們車頭撞
    到鍾阿榮機車尾部。」之情節相符 (見偵查卷第十七頁) 。復有道路交通事故調
    查報告表(一)、(二)及照片附卷可稽。而鍾阿榮確因本件車禍受有左側頭部、肩部、
    右手背部、右膝部等傷害，並有診斷證明書在卷可憑，足徵本件車禍發生時被告
    所駕駛之自用小貨車及鍾阿榮騎乘之機車，車速均不快，兩車行至肇事地同欲左
    轉彎，鍾阿榮之重機車在前，被告之自用小貨車在後，被告因未保持安全距離，
    致其車頭撞及鍾阿榮之重型機車尾部而肇事。從而，被告駕駛自用小貨車未保持
    安全距離，乃為肇事原因，鍾阿榮駕駛重型機車並無肇事因素，臺灣省台北縣區
    車輛行車事故鑑定委員會亦採此見解，有該會八十五年五月二十九日八五北行字
    第七七二號函暨所附北鑑字第八五三三號鑑定意見書一份在卷足憑。被告辯
    稱其對於車禍之發生並無過失，係卸責之詞，不足採信。
三、按汽車行駛時，駕駛人應注意車前狀況及兩車併行之間隔，並隨時採取必要之安
    全措施，道路交通安全規則第九十四條第三項（起訴書誤植為第二項）定有明文
    。被告駕駛自用小貨車自應注意上述交通安全規則之規定，且依車禍發生當時之
    情況，又無不能注意之情形，被告竟疏未注意，於左轉入鶯歌鎮○○○路時，擦
    撞同向前行亦欲左轉之鍾阿榮而肇事，致鍾阿榮受傷，其有過失責任至為灼然，
    被告之過失行為與被害人鍾阿榮所受傷害，即具有相當因果關係。本案事證明確
    ，被告犯行洵堪認定，應予依法論科。
四、按刑法上所謂業務之行為，指其事實上執行業務之行為而言（六十八年四月二十
    四日、最高法院六十八年度第五次刑事庭會議決議(一)參見）。本案被告既自承係
    從事大理石建築之工人，平日均駕駛車牌號碼ＨＮ─六二六七號自用小貨車，載
    運製造大理石之工具及切割機至各工地工作（見原審卷第五十七頁) ，則其駕駛
    行為，應認包括於從事大理石工作之業務行為中，為完成主要業務所附隨之準備
    工作與輔助事務，被告雖非以駕車為其專業，亦仍無礙於業務之性質，其於右揭
    時地駕駛前揭自用小貨車載運大理石之工具及切割機之附隨業務中，過失肇事致
    人受傷，自應依業務過失傷害人罪論處。核被告所為係犯刑法第二百八十四條第
    二項前段之業務過失傷害人罪，檢察官認係犯刑法第二百八十四條第一項之過失
    傷害罪，容有未洽，起訴法條應予變更。
五、原審據以論罪科刑，固非無見。惟查原審於科刑時，係審酌被告之品行、生活狀
    況、智識程度、犯罪所生之損害、犯罪後態度及「迄未與被害人家屬達成民事和
    解賠償損失」等一切情狀，然而被告於九十年八月十七日已與被害人配偶甲○○
    達成民事和解，甲○○並表示不願再對被告告訴之意，有和解書及撤回刑事告訴
    狀在卷可憑，此部分原審未及審酌，雖被告提起上訴，否認有過失，檢察官循告
    訴人之聲請提起上訴，指原審未依過失致死罪處，均無理由。然原判決既因時空
    因素，未及審酌上情而有可議之處，自應由本院將原判決撤銷改判。爰審酌被告
    之品性、生活狀況、智識程度、犯罪所生之損害、過失程度匪大、犯罪後態度良
    好已與被害人家屬達成民事和解賠償損失等一切情狀，量處如主文所示之刑，並
    諭知易科罰金折算之標準，以示懲儆。查被告前未曾受有期徒刑以上刑之宣告，
    有本院被告全國前案紀錄表可考，素行良好，其於案發後已與被害人之配偶甲○
    ○達成和解，有和解書及撤回刑事告訴狀附卷可參。被告係因過失致羅刑章，本
    院審酌被告犯罪後之態度良好，經此偵審教訓，當知警愓，應無再犯之虞，因認
    對其所宣告之刑以暫不執行為當，併予宣告緩刑二年，以勵自新。
六、臺灣板橋地方法院檢察署於八十五年二月二日，以乙○偕信八十五偵二三三七字
    第七二六九號函，檢送該署八十五年度偵字第二三三七號被告丙○○過失致死案
    卷宗，移請併案審理，惟查：
    (一)被告於右揭時、地肇事過失傷害鍾阿榮之事實，已如前述，但鍾阿榮係於八十
      四年十二月二十六日死亡，距本件車禍發生之八十四年五月二十三日相隔達七
      個月餘，鍾阿榮之死亡與被告之業務過失傷害犯行，是否具有因果關係，非無
      疑義。
    (二)鍾阿榮於八十四年五月二十三日發生車禍後，即至臺北縣鶯歌鎮○○○路一六
      七號鄭龍傑診所就醫，依其病歷說明，鍾阿榮門診當日神智清醒，頭部無明顯
      外傷，心、肺、腹部等無異常發現，四肢除右手背、右膝、右肘等多處擦傷外
      ，活動正常，經傷口處理，注射破傷風類毒素，給予口服藥等治療，無明顯頭
      部外傷等情，有該診所八十五年一月十九日函及診療紀錄單各一份附卷可稽 (
      見原審卷第四十頁) 。且證人即鄭龍傑診所醫師鄭龍傑亦於本院更(一)審時到庭
      證稱：當時病患鍾阿榮有表層擦傷，神識清楚，四肢活動正常，後來之腦水腫
      及蜘蛛網膜下出血有無關連，其無法判斷等語 (見更(一)卷第四十六頁) ，足見
      鍾阿榮於車禍之初至鄭龍傑診所就診時，僅有表層擦傷，並無意識不清、昏迷
      等症狀，嗣鍾阿榮雖於八十四年十二月二十六日上午七時四十分許，因顱內出
      血及續發心、肺衰竭死亡，然其死亡原因顯與最初鄭龍傑診所診斷之傷情不符
      ，尚無證據足以推認鍾阿榮之死亡係肇因於被告之業務過失傷害犯行。
    (三)鍾阿榮於車禍發生當日除先至鄭龍傑診所診治外，嗣後並因左側頭部、肩部、
      胸部、左上肢受有重挫傷，而於八十四年五月二十三日至同年六月十二日入住
      文化綜合醫院治療，生化檢驗發現患者同時亦有慢性肝炎，腎炎及糖尿病等慢
      性病，並於八十四年七月六日下午突發意識不清之症狀，有文化醫院診斷證明
      書、文化醫院八十五年一月二十六日文醫總字第００七號函在卷可憑，觀諸文
      化醫院診斷證明書所載鍾阿榮之傷勢，顯與前揭鄭龍傑診所初診之病歷記錄有
      異，究竟鍾阿榮車禍所受傷情為何，不無可疑之處。
    (四)鍾阿榮於文化醫院住院期間，曾自病床上跌落到地上，此後即出現意識障礙之
現象，乃轉往財團法人長庚紀念醫院 (下稱長庚醫院)急診治療，其急診住院
      之經過，經長庚醫院住院醫師丁○○於本院調查時到院證稱：「我當時在內科
      病房服務，因鍾阿榮掛急診之後，送到內科病房，我是內科的住院醫師，病人
      住院期間由我們照顧，根據病歷的記載，病人在到長庚急診十天前，因為糖尿
      病血糖升高所以住到文化醫院，隔天就從床下跌下來，是在文化醫院跌的，跌
      完之後，病人就抱怨胸部悶及躁動，之後就漸漸意識混亂，六天以前他的意識
      變得更混亂，對家屬也沒什麼反應，之後就轉到長庚醫院急診，來的時候意識
      模糊．．．病歷記載病患是七十九歲男性，四十多天前發生車禍，左肩部脫臼
      ，十天前進地區醫院就是文化醫院，住進文化醫院第二天就跌下床，後來他的
      意識狀態在十多天之間漸漸變成昏迷，根據病歷的記載，病人在跌倒那一天凌
      晨三、四點鐘，突然變得很躁動，就跌下床來。」、「我們會診神經內科的結
      果，病人的昏迷排除是腦部有積血或腫瘤所造成的，可能是低血糖或低氧所造
      成的腦部病變，我們有做電腦斷層掃瞄，硬腦膜下有一條很細的出血遺跡，這
      個血跡並不會造成病人意識模糊。」、「(問：他從床上跌下來是誰告訴你的
      ？) 是當時在旁邊陪他的家屬告知的。」、「無法判斷 (病人的死亡是否與車
      禍有關)。」等語 (見本院九十一年六月十七日訊問筆錄)，而長庚醫院對鍾阿
      榮作腦部電腦斷層檢查，發現腦水腫及蜘蛛網膜下出血已有吸收之現象，可能
      有腦部缺氧之情況必須考慮，無法判斷是否與車禍受傷有關，且鍾阿榮在八十
      四年七月十九日曾因病情一度穩定，而自長庚醫院出院，此有長庚醫院八十五
      年一月二十六日 (八五) 長庚院法字第００四一號函、八十八年九月二十日 (
      八八) 長庚院法字第０四０一號函、長庚醫院診斷證明書、鍾阿榮於長庚醫院
      就診之病歷等在卷可按，由前開醫師丁○○之證言及病歷資料，尚難遽認鍾阿
      榮之蜘蛛網膜下腔出血與車禍有關連，亦無法推認鍾阿榮係因蜘蛛網膜下腔出
      血致死。
    (五)原審將鍾阿榮之死因送請國立臺灣大學醫學院附設醫院鑑定，依該院八十五年
      五月二十七日校附醫秘字第四四三二號之鑑定意見報告稱：
      (1)內科部鑑定意見：
        車禍無論有無頭部外傷，都可能引起蜘蛛網膜下腔出血致病人於死。車禍
          發生後到蜘蛛網膜下腔出血之時間不一定，因此鍾阿榮之蜘蛛網膜下腔出
          血「也許」和車禍有關。
        根據記載，八十四年五月二十三日車禍發生至同年七月六日前，鍾阿榮意
          識尚無障礙，而八十四年七月六日突然意識變為不清，翌日七月七日被轉
          送至長庚醫院，據長庚醫院住院記錄記載，十天前（應指六月底）鍾阿榮
          由床上跌落到地上，從此意識開始有障礙現象，後來情況日漸惡化，以至
          昏迷狀態，此事故是否為蜘蛛網膜下腔出血之真正原因，或使原來之蜘蛛
          網膜下腔出血更惡化？由現有之醫學資料實無法判斷。
        鍾阿榮之血液培養證明有敗血症，「有可能是死亡之直接原因」。
        鍾阿榮有呼吸衰竭，「亦可能引起死亡」。
        鍾阿榮褥瘡嚴重、營養情況差致身體衰弱也會致死。
      (2)外科部鑑定意見：
        車禍發生一個月後發生蜘蛛網膜下腔出血之原因可能有二：一為外傷性動
          脈瘤之形成後破裂，此與車禍有關；另一為自發性動脈瘤破裂，此與車禍
          無關。由病人車禍後之情形看來，初期之頭部傷害並不嚴重，形成外傷性
          動脈瘤之可能性低，又由所附資料，並無電腦斷層攝影之相片，僅有放射
          科醫師之報告，診斷蜘蛛網膜下腔出血而已，以上二種情形由所附資料無
          法區別。
        病人疾病末期之各種併發症皆可致死。
      綜上鑑定意見可知，鍾阿榮之死因甚多，無法明確認定本件車禍是造成鍾阿榮
      死亡之直接原因，而推認鍾阿榮之死亡與被告之過失行為間有因果關係。
    (六)臺灣板橋地方院檢察署檢察官率同檢驗員夏振相驗鍾阿榮屍體後，認為直接引
      起鍾阿榮死亡之原因係顱內出血及續發心肺衰竭致死，有相驗屍體證明書一紙
      附卷足憑（見相驗卷第十五頁），亦與鍾阿榮車禍受傷當時之傷勢有所不同。
    (七)證人即文化醫院之醫師王萬居雖於本院更(一)審時證稱鍾阿榮之腦部病變與車禍
      有直接關連等語 (見更(一)卷第六十三頁) ，然證人王萬居於同日亦證稱「頭部
      只有作Ｘ光，因文化醫院沒有掃描機器，所以沒有做其他診斷。」、「Ｘ光檢
      查，照不出來 (蜘蛛網膜出血)」等語 (見更(一)卷第六十一頁、第六十二頁)，
      是證人王萬居既未為鍾阿榮進行電腦斷層掃瞄，僅憑Ｘ光照射亦無法得知蜘蛛
      網膜出血，其如何判斷鍾阿榮之腦部病變與車禍有直接關連，令人啟疑。且其
      證詞與證人鄭龍傑、丁○○之證詞及鄭龍傑診所、長庚醫院之函文、台大醫院
      之鑑定意見亦有未符。本院亦函請文化醫院將鍾阿榮之完整原始病歷檢送過院
      送鑑，該院以檔案遺失為由，無法提供鍾阿榮於該院之原始病歷，有該院九十
      一年四月二十四日文醫總字第 (91) ─四二四號函可憑，是證人王萬居之證述
      欠缺憑信性，本院認尚難採為不利被告之認定。
    (八)此外，復查無其他積極證據足資認定被告有業務過失致人於死之犯行，此部分
      犯罪自屬不能證明，惟檢察官認鍾阿榮之死亡係因被告前述之過失傷害犯行所
      引起，屬裁判上一罪，故本院不另為無罪之諭知。
據上論斷，應依刑事訴訟法第三百六十九條第一項前段、第三百六十四條、第三百條
、第二百九十九條前段、刑法第二百八十四條第二項前段、第四十一條第一項前段、
第七十四條第一款、罰金罰鍰提高標準條例第一條前段、第二條，判決如主文。
本案經檢察官謝英民到庭執行職務。
中      華      民      國      九十一      年      七      月  十八    日
                              臺灣高等法院刑事第五庭
                                  審判長法  官  曾  德  水
                                        法  官  楊  貴  雄
               法  官  蘇  素  娥
右正本證明與原本無異。
檢察官部分如不服本判決應於收受送達後十日內向本院提出上訴書狀，其未述上訴之
理由者並得於提起上訴後十日內向本院補提理由書（均須按他造當事人之人數附繕本
）。
被告不得上訴。
                                         書記官  葉  國  乾
中      華      民      國      九十一      年      七      月  十八    日
附錄    本判決論罪科刑法條：
刑法第二百八十四條第二項
從事業務之人，因業務上之過失傷害人者，處一年以下有期徒刑、拘役或一千元以下
罰金，致重傷者，處三年以下有期徒刑、拘役或二千元以下罰金。
